---
title: "Funktsiooni uurimine"
author: 'peacecop kalmer:'
date: "2/3/2022"
output:
  bookdown::html_document2:
    toc: TRUE
    toc_float: TRUE
---

```{r setup, include=FALSE}
knitr::opts_chunk$set(echo = TRUE)
```

# Reeglid

# Ülesanded

## Graafiku joonestamine

### Ülesande püstitus

Joonestage graafik, mis esitab funktsiooni

$$\begin{equation} 
  f(x) = \begin{cases}
 2x \text{, kui $x \ge 1$} \\
 x^2 - 2x + 3 \text{, kui x < 1}
\end{cases}
\end{equation}
$$

Leidke saadud graafikult antud funktsiooni positiivsuspiirkond.

### Lahendus

```{r}
library(mosaicCore)
f1 <- makeFun((x >= 1) * (2 * x) ~ x)
f2 <- makeFun((x < 1) * (x ^ 2 - 2 * x + 3) ~ x)
library(ggplot2)
ggplot() +
  geom_function(fun = f1, xlim = 1:5, col = "red") +
  geom_function(fun = f2, xlim = c(-1, .999), col = "blue") +
  xlab("x") +
  annotate("text", x = 0, y = 2.5, label = expression(x^2 - 2 * x + 3), col = "blue") +
  annotate("text", x = 1.5, y = 2.5, label = expression(2 * x), col = "red")
```

Positiivsuspiirkond on kogu reaalarvude hulk.

## Funktsiooni graafiku visandamine

### Ülesande püstitus

Visandage funktsiooni *y = f(x)* graafik, kui

$$f(x) = \begin{equation} 
  f(x) = \begin{cases}
 2x^2 - 2 \text{, kui $|x| \le 1$} \\
 1 - x^2 \text{, kui |x| > 1}
\end{cases}
\end{equation}$$

Leidke antud funktsiooni kasvamisvahemikud.

### Lahendus

```{r}
library(mosaicCore)
f1 <- makeFun((abs(x) <= 1) * (2 * x^2 - 2) ~ x)
f2 <- makeFun((abs(x) > 1) * (1 - x ^ 2) ~ x)
library(ggplot2)
ggplot() +
  geom_function(fun = f1, xlim = c(-1, 1), col = "red") +
  geom_function(fun = f2, xlim = c(-2, -1.001), col = "blue") +
  geom_function(fun = f2, xlim = c(1.001, 2), col = "blue") +
  geom_function(fun = f2, xlim = c(-2, -1.001), col = "blue", alpha = .5, size = 2) +
  geom_function(fun = f1, xlim = c(.001, .999), col = "red", alpha = .5, size = 2) +
  xlab("x") +
  annotate("text", x = 0, y = -1, label = expression(2 * x^2 - 2), col = "red") +
  annotate("text", x = 1, y = -1.5, label = expression(1 - x^2), col = "blue")
```

Antud funktsiooni kasvamisvahemikud on $(-\infty, -1) \cup (0, 1)$.
